【裁判字號】    91,重訴,523
【裁判日期】    920519
【裁判案由】    侵權行為損害賠償
【裁判全文】
臺灣臺南地方法院民事判決  九十一年度重訴字第五二三號
    原      告  固展工程有限公司
    法定代理人  甲○○
    被      告  和則宏塑膠工業股份有限公司
                              .
    法定代理人  乙○○        .
    訴訟代理人  江信賢律師
                許雅芬律師
                蔡文斌律師
                蔡麗珠律師
右當事人間請求侵權行為損害賠償事件，本院判決如左：
    主      文
被告應給付原告新台幣貳拾伍萬元，及自民國九十年八月二十八日起至清償日止，按
週年利率百分之五計算之利息。
被告應照如附表二所示之道歉啟事全文，在中國時報第一版、聯合報第一版，以六號
字體刊登道歉啟事各一日。
原告其餘之訴駁回。
訴訟費用由被告負擔百分之四，餘由原告負擔。
本判決第一項於原告以新台幣捌萬肆仟元為被告供擔保後，得假執行，但被告如於假
執行程序實施前，以新台幣貳拾伍萬元為原告預供擔保，得免為假執行。
原告其餘假執行之聲請駁回。
    事      實
甲、原告方面：
    一、聲明：
      （一）被告應給付原告新台幣（下同）陸佰陸拾萬元，及自起訴狀繕本送達翌
            日起至清償日止按週年利率百分之五計算之利息，並願供擔保聲請宣告
            准予假執行。
       （二）被告應照如附表一所示之道歉啟事全文，在中國時報第一版、聯合報
             第一版，以六號字體刊登道歉啟事各一日。
    二、陳述：
      （一）被告和則宏塑膠工業股份有限公司於民國（下同）八十八年十月間某日
            ，未經原告固展工程有限公司之同意，擅自委託某不知情之印書業者，
            在被告公司所出版之「ＡＢＳPIPES＆FITTINGS」一書中，擅自非法改
            作原告公司享有語文著作財產權之「ＡＢＳ塑膠管特性一覽表」及「水
            處理管材比較表」，因而侵害原告公司「ＡＢＳ塑鋼管特性及應用」一
            書之著作財產權，則原告公司自得訴請被告公司賠償原告所受之損害。
      （二）按被告抄襲原告著作之目的，主要在於市場行銷，則依付費使用之原則
            與著作權法第十六條、第十七條、第八十五條之規定，被告於上開侵權
            期間，理應賠償原告公司按年度銷售營業額百分之一計算之損害金，另
            尚應賠償原告公司法定代理人甲○○按年度銷售營業額百分之零點六六
            計算之損害金。又被告右開抄襲原告著作之行為，可使被告產品之成本
            降低，致使本欲與原告為交易行為之對象轉向被告為交易行為，陷原告
            於不公平交易之中，被告之行為自亦違反公平交易法第十九條第三款、
            第二十一條第一項規定，則原告依據公平交易法第三十一、三十二條規
            定，亦得請求被告賠償按年度銷售營業額百分之一計算之損害金。
      （三）被告公司自八十八年十月份起至九十年十月份止之年平均銷貨金額（即
            年平均銷售營業額）為一億二千四百二十萬元，則本件原告得請求被告
            公司賠償上開侵權行為兩年期間之金額為六百六十萬七千四百四十元【
            000000000× (1%+ 0.66% +1%)×2＝0000000】，原告爰訴請被告賠償
            六百六十萬元，及自起訴狀繕本送達翌日起至清償日止按週年利率百分
            之五計算之法定遲延利息。
      （四）另依著作權法第八十九條規定，原告亦得請求被告依照如附表一所示之
            道歉啟事全文，在中國時報第一版、聯合報第一版，以六號字體刊登道
            歉啟事各一日，以為賠償原告所受損害。
    三、證據：提出被告公司所印就參與投標之商業型錄一份為證，並請求調閱被告
        和則宏塑膠工業股份有限公司自八十八年十月份起至九十年十月份止之營業
        稅申報資料。
乙、被告方面：
    一、聲明：駁回原告之訴及假執行之聲請，如受不利之判決，願供擔保請准免為
        假執行。
    二、陳述：
      （一）否認被告有原告所主張之侵害著作權行為。
      （二）按故意或過失不法侵害他人之著作財產權者，負損害賠償責任。而民法
            第二百十六條第一項所謂所受損失，即現存財產因損害事實之發生而被
            減少，屬於積極的損害。所謂所失利益，即新財產之取得，因損害事實
            之發生而受妨害，屬於消極之損害（最高法院四十八年度上字第一九八
            四號判例足以參照）。又關於侵權行為損害賠償請求權，以受有實際損
            害為成立要件，若無損害亦即無賠償之可言（最高法院十九年上字第三
            六三號判例）。又損害賠償之債，以有損害之發生及有責任原因之事實
            ，並二者之間有相當因果關係為其成立要件（最高法院三０年上字第一
            八號判例）。且損害賠償之範圍，應以被害人實際所受之損失為衡，並
            以必要費用者為限，主張其損害事實之當事人，此有利於己之事實，就
            其事實有舉證之責任。本件依舉證責任分配原則，原告應先具體證明原
            告究係受到如何之損害？其損害與被告之違反著作權法究竟有如何之相
            當因果關係？而依刑事卷所引用經濟部智慧財產局九十年十二月十一日
            （九０）智著字第０九０００一一五０三－０號函，認為就該份文件內
            之特性、應用範圍等比較表而言，其內之數據等並不受保護，然而該等
            比較表由不同之人所選擇之項目與安排之欄位、順序，在未抄襲之情形
            下，其結果未必相同，其表達之方式亦未受到限制，該份文件資料以該
            方式來究顯出其與不同材質間之差異，應該被認為其在資料之選擇與編
            排上已經具有一定程度之創作性等語。則縱使被告被認為有違反著作權
            法，所侵害之內容僅為「資料之選擇與編排」，並非原告之「創作或發
            明」，如何能認為原告因此在營業上會有重大之營業損失？又如何能認
            為被告之產品在市場上已造成不公平之競爭？
      （三）又原告主張渠對於系爭型錄部分頁數享有著作權，且主張被告未經同意
            擅自重製其型錄之行為，此究竟與被告公司之營業額有何因果關係？其
            稱著作權侵權百分之一點六六及不公平交易損失利益百分之一等云云，
            更屬無中生有，不知其法令依據為何。
      （四）被告公司並非以販售型錄為業，且系爭型錄與本件產品ＡＢＳ管之銷售
            利益（即營業額）並無任何必然關係，原告據此請求，自屬無理由。原
            告起訴狀中所稱教育訓練、研究費用等，均無中生有，未見其說明。
      （五）另原告主張其所受積極損失，及期待利益等云云，亦未見舉證說明。查
            原告亦非以賣書為業，且被告亦非仿冒其書籍，究竟有何損失？有待原
            告舉證說明。
      （六）再就刊登道歉啟事一節，原告應說明有何必要刊登於聯合報、中國時報
            第一版之必要。蓋原告自刑事庭乃至民事庭審理迄今，均未見其說明其
            書籍於何處販售，或有何等銷售數量等，且系爭書籍並非一般國家社會
            焦點，亦非一般民眾所得知悉，刊登於第一版有何必要性？按行使權利
            應依誠實信用方式，本件原告之請求，除自始未舉證說明其書籍資料究
            竟如何實驗得來，市場上亦未見過原告之產品（此點可命原告說明其銷
            售量即明）；反觀被告公司，從事ＡＢＳ製造已有多年，可謂南部最資
            深之公司，原告根本未做任何告知之動作，即遭認被告公司『故意』侵
            害其著作權，實令被告萬難甘服。酌以兩造之身份、經濟地位及行為態
            樣等，本件如被告已有刊登啟事即足，原告非可假借訴訟制度更有取得
            ，或藉機宣傳等，本件請求，顯均非實際之損害或為必要之費用。
    三、證據：提出被告公司八十八、八十九年度營利事業所得稅結算申報書各一份
        、被告公司八十八、八十九年度度銷售ＡＢＳ管件之各項銷售項目明細表一
        份為證。
丙、本院依職權調閱本院九十年度易字第一二三一號違反著作權法刑事案卷，依職權
    傳訊大華聯合會計師事務所莊義雄會計師。
    理      由
一、本件原告起訴時，係聲明求為判決：「（一）被告應給付原告一千六百五十萬元
    ，及自起訴狀繕本送達翌日起至清償日止，按年息百分之五計算之利息，並願供
    擔保請准宣告假執行，（二）被告應將本件民事判決，在中國時報第一版、聯合
    報第一版，以六號字體刊登道歉啟事各一日」等語，嗣於訴訟程序進行中，減縮
    其聲明為：「（一）被告應給付原告陸佰陸拾萬元，及自起訴狀繕本送達翌日起
    至清償日止按週年利率百分之五計算之利息，並願供擔保聲請宣告准予假執行，
    （二）被告應照如附表一所示之道歉啟事全文，在中國時報第一版、聯合報第一
    版，以六號字體刊登道歉啟事各一日」等語，核屬減縮應受判決事項之聲明，與
    民事訴訟法第二百五十五條第一項第三款之規定相符，應予准許，合先敘明。
二、原告起訴主張：被告和則宏塑膠工業股份有限公司於八十八年十月間某日，未經
    原告固展工程有限公司之同意，委託某不知情之印書業者，在被告公司所出版之
    「ＡＢＳPIPES＆FITTINGS」一書中，擅自非法改作原告公司享有語文著作財產
    權之ＡＢＳ塑膠管特性一覽表及水處理管材比較表，因而侵害原告公司「ＡＢＳ
    塑鋼管特性及應用」一書之著作財產權，則依付費使用之原則與著作權法第十六
    條、第十七條、第八十五條之規定，被告於上開侵權期間，理應賠償原告公司按
    年度銷售營業額百分之一計算之損害金，另尚應賠償原告公司法定代理人甲○○
    按年度銷售營業額百分之零點六六計算之損害金，又被告右開抄襲原告著作之行
    為，可使被告產品之成本降低，致使本欲與原告為交易行為之對象轉向被告為交
    易行為，陷原告於不公平交易之中，被告之行為自亦違反公平交易法第十九條第
    三款、第二十一條第一項規定，則依公平交易法第三十一、三十二條規定，原告
    亦得請求被告賠償按年度銷售營業額百分之一計算之損害金。查被告公司自八十
    八年十月份起至九十年十月份止之年平均銷貨金額（即年平均銷售營業額）為一
    億二千四百二十萬元，則本件原告得請求被告公司賠償上開侵權行為兩年期間之
    金額為六百六十萬七千四百四十元【000000000× (1%+ 0.66% +1%)×2＝
    0000000】，原告爰訴請被告賠償六百六十萬元，及自起訴狀繕本送達翌日起至
    清償日止，按週年利率百分之五計算之法定遲延利息，另依著作權法第八十九條
    規定，原告亦得請求被告依照如附表一所示之道歉啟事全文，在中國時報第一版
    、聯合報第一版，以六號字體刊登道歉啟事各一日，以為賠償原告所受損害等語
    。
三、被告則以：渠並未有侵害原告著作權之行為。縱認被告有違反著作權法之行為，
    所侵害者亦僅為「資料之選擇與編排」而已，並非原告之「創作或發明」，原告
    自不可能因此而在營業上會遭受重大損失，更不足以認定被告之產品在市場上已
    對原告造成不公平之競爭。況被告公司並非以販售型錄為業，則縱使被告公司所
    印製之型錄，其「資料之選擇與編排」侵害原告公司之著作權，然被告所印製之
    系爭型錄與本件產品ＡＢＳ管之銷售利益（即被告公司營業額）間並無任何必然
    關係，原告請求按被告公司營業額計算所受損害，自非可採。又原告公司並非以
    賣書為業，被告公司亦非仿冒其書籍，原告主張其所受積極損失及期待利益云云
    ，又未見其舉證說明，再原告並未說明本件究有何命被告刊登道歉啟事於聯合報
    、中國時報第一版之必要，則原告請求本件損害賠償，自屬無據等語，資為抗辯
    。
四、按因故意或過失不法侵害他人之權利者，負損害賠償責任，民法第一百八十四條
    第一項前段定有明文。次按「因故意或過失不法侵害他人之著作財產權或製版權
    者，負損害賠償責任。數人共同不法侵害者，連帶負賠償責任」；「前項損害賠
    償，被害人得依下列規定擇一請求︰一、依民法第二百十六條之規定請求。但被
    害人不能證明其損害時，得以其行使權利依通常情形可得預期之利益，減除被侵
    害後行使同一權利所得利益之差額，為其所受損害。二、請求侵害人因侵害行為
    所得之利益。但侵害人不能證明其成本或必要費用時，以其侵害行為所得之全部
    收入，為其所得利益」；「依前項規定，如被害人不易證明其實際損害額，得請
    求法院依侵害情節，在新台幣一萬元以上五十萬元以下酌定賠償額。如損害行為
    屬故意且情節重大者，賠償額得增至新台幣一百萬元」，亦為著作權法第八十八
    條所明定。查本件有關原告主張：被告和則宏塑膠工業股份有限公司於八十八年
    十月間某日，未經原告固展工程有限公司之同意，委託某不知情之印書業者，在
    被告公司所出版之「ＡＢＳPIPES＆FITTINGS」一書中，擅自非法改作原告公司
    享有語文著作財產權之ＡＢＳ塑膠管特性一覽表及水處理管材比較表，因而侵害
    原告公司「ＡＢＳ塑鋼管特性及應用」一書之著作財產權等情，業經原告提出被
    告公司所印就參與投標之商業型錄一份為證，而被告公司確因其代表人乙○○執
    行業務而犯上開犯行，經本院認定有違反著作權法之犯行而科處罰金新台幣五萬
    元，並經台灣高等法院台南分院判決駁回上訴確定等情，亦據本院依職權調閱本
    院九十年度易字第一二三一號違反著作權法刑事案卷查核無異，堪認被告公司於
    右揭時地確有右揭違反著作權法之故意侵權行為無訛，被告空言否認，要無可採
    。從而，原告主張被告因故意而不法侵害渠著作財產權，應對渠負損害賠償責任
    ，自屬有據。至於本件原告所請求之各項賠償內容，是否有理由，爰分別論述如
    下︰
    （一）有關賠償原告按被告公司年度銷售營業額百分之一計算之著作權損害金部
          分：原告雖主張被告抄襲原告著作之目的，主要在於市場行銷，則被告於
          上開侵權期間，理應賠償原告按被告公司年度銷售營業額百分之一計算之
          損害金云云。惟查：原告始終未能舉證證明其所受侵害著作權之數額，為
          何應按「被告公司年度銷售營業額百分之一」予以計算？則原告此部份之
          主張，已嫌乏據。況本件原告所享有語文著作財產權之「ＡＢＳ塑膠管特
          性一覽表」及「水處理管材比較表」，主要係就ＡＢＳ塑鋼管之特性、許
          可使用範圍、與其他材質之比較等加以說明，該等說明之內容有許多是屬
          於客觀之數據，既係客觀存在之數據，則任何人經過測試後所得之結果應
          無不同，幾無自由創作之空間，此部分顯然不足以表現出作者之個別性，
          應不屬於創作，自不能受到著作權法之保護，但該等比較表內有關數據以
          外之描述，包括特性以及應用範圍之描述，其雖亦受到若干客觀事實之限
          制，然而並非絕對，就此應有較大之另為其他不同表達之可能性，此部分
          作者所為之表達，應具有最低程度之個別性，而有受到著作權法之保護，
          此外，該等比較表內之數據，由不同之人所選擇之項目與安排之欄位、順
          序，在未抄襲之情形下，其結果未必相同，其表達之方式亦未受到限制，
          該份文件資料以該方式來突顯出其與不同材質間之差異，應該被認為其在
          資料之選擇與編排上已經具有一定程度之創作性，此有經濟部智慧財產局
          九十年十二月十一日（九十）智著字第○九○○○一一五○三─○號函並
          附件附於上述刑事案卷內可稽。則依上說明，本件被告右揭違反著作權法
          之行為，其所侵害之內容，應僅係「所選擇數據之編排、欄位、順序」、
          「表現實驗心得之表格呈現方式」而已，並非侵害原告就上開測試結果數
          據之智慧財產權， 再參酌被告又非以販售「ＡＢＳ  PIPES ＆ FITTINGS
          」一書為業，此為兩造所不爭，則原告主張其所受之著作權損害，應按被
          告公司年度銷售營業額百分之一予以計算，自非可採。
    （二）有關賠償原告法定代理人甲○○按被告公司年度銷售營業額百分之零點六
          六計算之著作權損害金部分：原告另主張被告公司尚應賠償原告法定代理
          人甲○○按年度銷售營業額百分之零點六六計算之損害金云云。惟查：本
          件享有系爭著作權者係原告公司，並非原告公司之法定代理人甲○○，此
          業據原告自認在卷（見本院九十二年四月二十一日言詞辯論筆錄），則享
          有著作權者既非甲○○，原告竟主張被告應賠償甲○○按年度銷售營業額
          百分之零點六六計算之損害金，並由原告公司受領，顯屬無據。
    （三）有關賠償原告按被告公司年度銷售營業額百分之一計算之不正競爭損害金
          部分：原告復另主張被告右開侵害原告著作權之行為，可使被告產品之成
          本降低，致使本欲與原告為交易行為之對象轉向被告為交易行為，陷原告
          於不公平交易之中，則原告依據公平交易法第三十一、三十二條規定，亦
          得請求被告賠償按被告公司年度銷售營業額百分之一計算之損害金云云。
          惟公平交易法第十九條第三款所限制之不公平競爭行為，係「以脅迫、利
          誘或其他不正當方法，使競爭者之交易相對人與自己為交易行為」為其構
          成要件，查本件被告公司所印製之型錄，固有右揭擅自非法改作原告所享
          有著作財產權之「ＡＢＳ塑膠管特性一覽表」及「水處理管材比較表」之
          行為，但上開侵害著作權之行為顯難認係該當於「以其他不正當方法，使
          競爭者之交易相對人與自己為交易行為」，蓋衡諸交易常情，交易相對人
          是否選擇被告公司為其交易對象，所考慮之因素應係在於交易對象之能力
          、品質、價格、口碑，絕不可能僅依交易對象所印製型錄中所載上述兩個
          比較表，據以決定其交易對象。是被告侵害著作權之行為，既難認係「以
          脅迫、利誘或其他不正當方法，使競爭者之交易相對人與自己為交易行為
          」，則原告主張依據公平交易法第三十一、三十二條規定，訴請被告賠償
          按被告公司年度銷售營業額百分之一計算之損害金云云，自屬無據。
    （四）綜上，原告請求本件賠償之上述計算方式，固非可採，但此並不意味原告
          並未因被告之侵害著作權行為而受有損害，蓋被告既有侵害原告著作權之
          犯行，已如前述，當然會使該著作權之享有者（即原告），因被告侵害著
          作權之行為而受損，餘所應審究者，僅係其受損害範圍之多寡而已，就此
          ，被告辯稱原告並未因被告之侵害著作權行為而受損云云，尚非可採。又
          按「依前項規定，如被害人不易證明其實際損害額，得請求法院依侵害情
          節，在新台幣一萬元以上五十萬元以下酌定賠償額。如損害行為屬故意且
          情節重大者，賠償額得增至新台幣一百萬元」，既為著作權法第八十八條
          第三項所明定，則本件於原告不易舉證證明其實際損害額之際，依上說明
          ，本院自得依其侵害情節，在新台幣一萬元以上五十萬元以下酌定其賠償
          數額。爰審酌本件被告侵害原告著作權之態樣，僅係在被告公司所印製之
          型錄中，擅自非法改作原告享有著作財產權之「ＡＢＳ塑膠管特性一覽表
          」及「水處理管材比較表」而已，並參酌被告公司之營業規模，爰認原告
          請求被告公司賠償損害，在不逾二十五萬元之範圍內，尚稱允當，應予准
          許，逾此範圍之請求，顯屬過高，應予駁回。
    （五）有關刊登道歉啟事部分：末按「侵害著作人格權者，負損害賠償責任。雖
          非財產上之損害，被害人亦得請求賠償相當之金額」、「前項侵害，被害
          人並得請求表示著作權人之姓名或名稱、更正內容或為其他回復名譽之適
          當處分」、「被害人得請求由侵害人負擔費用，將判決書內容全部或一部
          登載新聞紙、雜誌」，著作權法第八十五條第一項、第二項、第八十九條
          分別定有明文。查被告既有右揭擅自非法改作原告享有著作財產權之「Ａ
          ＢＳ塑膠管特性一覽表」及「水處理管材比較表」，因而侵害原告「ＡＢ
          Ｓ塑鋼管特性及應用」一書著作財產權之犯行，已如前述，則原告依據著
          作權法第八十九條、第八十五條第二項之規定，請求被告負擔費用，將道
          歉啟事登載於新聞紙，自屬有據。至於刊載內容部分，原告雖主張被告應
          照如附表一所示之道歉啟事全文予以刊載，惟本院斟酌如附表一所示之道
          歉啟事，其文字並未明確記載本件被告侵害原告著作權之行為態樣與內容
          ，爰認被告應照如附表二所示之道歉啟事全文予以刊載始屬妥適。又本件
          原告主張被告應將道歉啟事全文，在中國時報第一版、聯合報第一版，以
          六號字體刊登道歉啟事各一日，本院斟酌被告侵害原告著作權之行為態樣
          與內容，認原告上述請求堪稱允當，是原告此部分之請求，自應准許。
五、綜上所述，本件原告本於侵害著作權之侵權行為損害賠償法律關係，訴請被告賠
    償損害六百六十萬元暨法定遲延利息並刊登道歉啟事，就其訴請被告給付二十五
    萬元，及自起訴狀繕本送達翌日（即九十年八月二十八日）起至清償日止，按週
    年利率百分之五計算之法定遲延利息，及被告應照如附表二所示之道歉啟事全文
    ，在中國時報第一版、聯合報第一版，以六號字體刊登道歉啟事各一日部分之請
    求，為有理由，應予准許。逾此範圍所為之請求，為無理由，應予駁回。
六、本件有關原告訴請被告給付損害賠償金及法定遲延利息部分，兩造分別陳明願供
    擔保，聲請宣告假執行或免為假執行，經核有關原告勝訴部分，合於法律規定，
    爰分別酌定相當之擔保金額宣告之；至於原告其餘假執行之聲請，因訴之駁回而
    失所附麗，應予駁回，併此敘明。
七、據上論結，本件原告之訴為一部有理由，一部無理由，並依民事訴訟法第七十九
    條但書、第三百九十條第二項、第三百九十二條，判決如主文。
中      華      民      國    九十二    年      五      月     十九     日
                              臺灣臺南地方法院民事第三庭
~B法      官  王金龍
右為正本係照原本作成
如對本判決上訴，須於判決正本送達後二十日內向本院提出上訴狀。
中      華      民      國    九十二    年      五      月     十九     日
~B法院書記官  張淑珍
~F0
~T40
┌─────────────────────────────────────┐
│附表一：原告主張被告所應刊登道歉啟事之內容                                │
├─────────────────────────────────────┤
│        道歉啟事                                                          │
│和則宏塑膠工業股份有限公司及代表人乙○○自民國八十八年十月至民國九十年十二│
│月，侵害固展工程有限公司『ＡＢＳ塑鋼管特性及應用』著作之內容，已經由法院審│
│理完成，確認侵權事實。於本公司侵權期間，對固展工程有限公司及其代表人甲○○│
│造成之傷害及損失，謹此公開道歉，爾後不再冒犯。                            │
│                                    道歉人：和則宏塑膠工業股份有限公司    │
│                                            乙○○                        │
└─────────────────────────────────────┘
┌─────────────────────────────────────┐
│附表二：本院判決被告所應刊登道歉啟事之內容                                │
├─────────────────────────────────────┤
│        道歉啟事                                                          │
│本公司於民國八十八年十月間，在本公司所出版之「ＡＢＳPIPES＆FITTINGS」一書 │
│中，擅自非法改作固展工程有限公司享有語文著作財產權之ＡＢＳ塑膠管特性一覽表│
│、水處理管材比較表之著作內容，而侵害固展工程有限公司之著作財產權，業經法院│
│判決本公司違反著作權法確定在案。於本公司侵權期間，對固展工程有限公司所造成│
│之損害，謹此公開道歉，爾後不再冒犯。                                      │
│                                    道歉人：和則宏塑膠工業股份有限公司    │
│                                            法定代理人乙○○              │
└─────────────────────────────────────┘


司法院資訊處製作；財團法人民間司法改革基金會備份。
